臺灣高雄地方法院民事判決　九十三年度訴字第一七一九號
　　原　　　告　台灣土地銀行股份有限公司
　　法定代理人　乙○○
　　訴訟代理人　甲○○
　　被　　　告　丙○○
　　訴訟代理人　丁○○
當事人間給付使用土地補償金事件，本院民國九十三年九月二十三日言詞辯論終結，
判決如下：
    主    文
被告應給付原告新臺幣柒拾肆萬壹仟肆佰零捌元及自民國九十三年七月七日起至清償
日止，按年息百分五計算之利息。
訴訟費用由被告負擔。
    事實及理由
一、原告之法定代理人原為呂桔誠，嗣經變更為乙○○，業據提出財政部函二件為證
    ，並已由乙○○依法承受本件訴訟，核無不合，應予准許。
二、原告起訴主張：被告前租用原告所有坐落高雄市三民區○○○段第一二０一地號
    ，地目建，面積八十一平方公尺之土地，自民國八十七年九月一日起迄於民國九
    十二年六月三十日止，尚積欠原告租金及逾期違約金共新臺幣（下同）五十九萬
    零四百元。嗣被告復與原告簽訂新租賃契約，租期自九十二年七月一日起至九十
    二年十二月三十一日止，每月租金為一萬三千二百元，而依兩造租約第四條之約
    定，如逾期繳納租金時，逾期未滿一個月者，照欠額加收百分之二之違約金；逾
    期一個月以上未滿二個月者，照欠額加收百分之四之違約金；逾期二個月以上未
    滿三個月者，照欠額加收百分之八之違約金；逾期三個月以上者，一律照欠額加
    收百分之十之違約金。詎被告復又積欠自九十二年七月一日起至同年十二月三十
    一日止之租金七萬九千二百元，經加計違約金五千八百零八元後，合計共為八萬
    五千零八元，屢經原告催討，被告均未清償，則上開租金及違約金共六十七萬五
    千四百零八元部分，原告自得依租賃契約之法律關係訴請被告返還。又兩造租約
    已於九十二年十二月三十一日屆滿，被告於租約屆滿後仍繼續使用上開土地，即
    無正當權源，依社會一般通念，即係受有相當於租金之利益，則原告自得依民法
    第一百七十九條之規定，請求被告返還自九十三年一月一日起至九十二年五月三
    十一日止，相當於租金之利益共六萬六千元。又被告明知其占有系爭土地已無正
    當權源，故被告之受益顯係惡意，依民法第一百八十二條第二項及民法第二百零
    三條之規定，被告自應將所得利益附加百分之五之遲延利息一併償還。爰聲明求
    為判決如主文第一項所示等語。
二、被告則對上開原告請求之金額均不爭執，惟辯以：原告之租金偏高，且原告經濟
    拮据，無力繳納租金；另原告實際使用系爭土地僅有七十平方公尺，尚餘十一平
    方公尺之土地為巷道，被告並未使用，則原告尚且計算該十一平方公尺之土地租
    金，實有未當等語資為抗辯。並聲明求為駁回原告之訴等語。
三、兩造不爭執之事實：
（一）被告前租用原告所有坐落高雄市三民區○○○段第一二０一地號，地目建，面
      積八十一平方公尺之土地，自八十七年九月一日起迄於九十二年六月三十日止
      ，尚積欠原告租金及逾期違約金共五十九萬零四百元。
（二）被告復與原告簽訂新租賃契約，租期自九十二年七月一日起至九十二年十二月
      三十一日止，每月租金為一萬三千二百元，而依兩造租約第四條之約定，如逾
      期繳納租金時，需照欠額及違約時間長短加收百分之二至百分之十不等之違約
      金。而被告復又積欠原告自九十二年七月一日起至同年十二月三十一日止之租
      金七萬九千二百元，經加計違約金五千八百零八元後，合計共為八萬五千零八
      元。
（三）兩造租約已於九十二年十二月三十一日屆滿，被告於租約屆滿後仍繼續使用上
      開土地，則被告自九十三年一月一日起至九十二年五月三十一日止，即受有相
      當於租金之利益共六萬六千元。
四、兩造爭執之點：（一）原告認本件租賃契約之租金偏高，且原告經濟拮据，無力
    繳納，可否據以為拒付租金之理由？（二）原告辯稱實際使用系爭土地僅有七十
    平方公尺，尚餘十一平方公尺之土地為巷道，被告並未使用，則該十一平方公尺
    之土地租金，應否計入本件租額？茲分述本院之判斷如下：
（一）原告認本件租賃契約之租金偏高，且原告經濟拮据，無力繳納，可否據以為拒
      付租金之理由？
   (1) 按「稱租賃者，謂當事人約定，一方以物租與他方使用收益，他方支付租金之
      契約。」民法第四百二十一條第一項定有明文。又「租金之金額，除有特別規
      定，或當事人間有特約，或該處有特別習慣不得增減者外，應以當事人雙方意
      思之合致定之。」且「有無資力償還，乃係執行問題，不得據為不負履行義務
      之抗辯。」最高法院十七年上字第一一六五號、十九年上字第一七三三號判例
      亦足資參照。
   (2) 被告雖辯稱本件租賃契約之租金偏高，且原告經濟拮据，無力繳納云云，惟租
      金是否偏高及其數額應為多少，揆諸上開民法第四百二十一條第一項之規定及
      最高法院判例意旨，原係兩造簽約時得以約定之事項；並應以當事人雙方意思
      之合致定之。今被告與原告約定租金數額後，因拒不繳納租金，始以租金偏高
      云云置辯，為無理由，乃屬當然。至被告抗辯無資力繳納租金云云，乃係日後
      執行之問題，自亦不得據為本件不負履行義務之抗辯。是被告上開所辯，均不
      足取。
（二）原告辯稱實際使用系爭土地僅有七十平方公尺，尚餘十一平方公尺之土地為巷
      道，被告並未使用，則該十一平方公尺之土地租金，應否計入本件租額？
   (1) 查本件土地租賃契約，被告承租之面積為八十一平方公尺，即為系爭土地之全
      部面積等情，為被告所不爭執，復有原告提出之基地租賃契約及土地謄本各一
      份在卷可稽。足徵本件被告租賃之土地面積即為八十一平方公尺無訛，則原告
      據以該八十一平方公尺之土地計算租金，即符兩造契約之約定。
   (2) 原告雖辯稱伊實際使用系爭土地僅有七十平方公尺，尚餘十一平方公尺之土地
      為巷道，被告並未使用云云。惟查，該十一平方公尺之土地既屬兩造約定之租
      賃範圍，則被告有無使用或應為如何之使用，即非原告所能過問。況被告亦不
      否認其建物二樓以上之遮雨棚有突出占用該十一平方公尺巷道之事實，復有原
      告提出系爭土地使用狀況之四幀照片在卷可稽。則被告辯稱該十一平方公尺之
      巷道伊並未使用云云，亦不足採信。矧被告自承系爭土地自七十七年起即已承
      租迄今，則被告縱認未使用巷道之面積，亦可與原告再為洽商，詎被告自始不
      為上開情詞之協商或置辯，至遭原告催討租金時始為上開辯解，自屬無據，殊
      無足取。
五、按「稱租賃者，謂當事人約定，一方以物租與他方使用收益，他方支付租金之契
    約。」「承租人應依約定日期，支付租金。」民法第四百二十一條第一項、第四
    百三十九前段分別定有明文。次按「無法律上原因而受利益，致他人受損害者，
    應返還其利益。雖有法律上原因，而其後已不存在者，亦同。」民法第一百七十
    九條定有明文。故其得請求之範圍，應以對方所受之利益為度。而無權占有他人
    土地，可能獲得相當於租金之利益，為社會通常之觀念（參照最高法院六十一年
    台上字第一六九五號判例）。且「受領人於受領時，知無法律上之原因或其後知
    之者，應將受領時所得之利益，或知無法律上之原因時所現存之利益，附加利息
    ，一併償還；如有損害，並應賠償。」民法第一百八十二條第二項亦有明文。又
    給付無確定期限者，債務人於債權人得請求給付時，經其催告而未為給付，自受
    催告時起，負遲延責任，其經債權人起訴而送達訴狀，或依督促程序送達支付命
    令，或為其他相類之行為者，與催告有同一之效力；且遲延之債務，以支付金錢
    為標的者，債權人得請求依法定利率計算之遲延利息；又應付利息之債務，其利
    率未經約定，亦無法律可據者，週年利率為百分之五，民法第二百二十九條第二
    項、第二百三十三條本文、第二百零五條分別定有明文。綜上，原告依據租賃契
    約之法律關係訴請被告返還自八十七年九月一日起迄於九十二年六月三十日止，
    尚積欠之租金及逾期違約金五十九萬零四百元；及自九十二年七月一日起至同年
    十二月三十一日止之租金及違約金共八萬五千零八元，合計共六十七萬五千四百
    零八元。另原告復依民法第一百七十九條之規定，請求被告返還自九十三年一月
    一日起至九十二年五月三十一日止，相當於租金之利益共六萬六千元；二項請求
    合計共七十四萬一千四百零八元，及自支付命令送達之翌日即九十三年七月七日
    起至清償日止，按年息百分之五計算利息，洵屬正當，應予准許。
據上論結：原告之訴為有理由，依民事訴訟法第七十八條，判決如主文。
中　　　華　　　民　　　國　　九十三　　年　　　九　　　月　　  三十　　日
                                民事第二庭
~B法　　　官　楊富強
正本係照原本作成。
如不服本判決，應於送達後廿日內，向本院提出上訴狀並表明上訴理由，如於本判決
宣示後送達前提起上訴者，應於判決送達後十日內補提上訴理由書（須附繕本）。
中　　　華　　　民　　　國　　九十三　　年　　　九　　　月　　  三十　　日
~B法院書記官　陳淑女
